最高法院民事判決　　　　　　　九十六年度台上字第八四二號
上　訴　人　國防部聯合後勤司令部採購處（海軍後勤司令部之
　　　　　　承受訴訟人）
法定代理人　乙○○
訴訟代理人　劉豐州律師
　　　　　　陳韋利律師
被 上訴 人　伸旺企業有限公司
法定代理人　甲○○
訴訟代理人　焦文城律師
上列當事人間請求給付買賣價金事件，上訴人對於中華民國九十
五年十月二十五日台灣高等法院高雄分院第二審判決（九十四年
度重上字第二九號），提起上訴，本院判決如下：
    主  文
原判決除假執行部分外廢棄，發回台灣高等法院高雄分院。
    理  由
本件被上訴人主張：上訴人之被承受訴訟人海軍後勤司令部於民
國九十二年六月間公開招標「襯墊等二十六項」及「螺栓等七十
六項」等採購案，伊依序以價金新台幣（下同）三十五萬六千元
及一千四百四十二萬元得標，並分別於九十二年七月二十一日及
同年十月二十一日與海軍後勤司令部簽訂（九十二）標約字第三
七四號訂購軍品契約書（下稱三七四號契約）及（九十二）標約
字第三九五號訂購軍品契約書（下稱三九五號契約，兩契約合稱
系爭契約）。嗣伊於九十三年一月五日交付三七四號契約之物品
及於同年四月二十一日交付三九五號契約之物品予海軍後勤司令
部，海軍後勤司令部竟藉詞拒收並拒絕給付價金等情，依履行契
約之法律關係，求為命海軍後勤司令部給付伊一千四百七十七萬
六千元，及自九十三年十月二十五日起至清償日止，按年息百分
之五計算之利息之判決。
上訴人則以：系爭契約約定被上訴人應交付特定廠商所生產之特
定物品，被上訴人交付者並非特定廠商所生產之特定物品，而係
其他廠商所生產之同等品，自不合債之本旨。又三七四號契約交
貨之期限為九十二年十二月十八日，三九五號契約交貨之期限為
九十三年三月十九日，且須驗收合格後才付款，被上訴人遲至九
十三年一月五日始交付三七四號契約之物品，及遲至九十三年四
月二十一日始交付三九五號契約之物品，所交物品且均不合債之
本旨，業已違約。嗣海軍後勤司令部催告被上訴人依債之本旨給
付無效，不得已解除系爭契約。被上訴人交付之物品既未經驗收
且契約業已解除，海軍後勤司令部自無給付價金之義務等語，資
為抗辯。
原審廢棄第一審所為被上訴人敗訴之判決，改判如其聲明，係以
：被上訴人就其主張之事實，業據提出訂購軍品契約書、標單、
調解不成立證明書等件為證。上訴人雖以前揭情詞置辯。但查海
軍後勤司令部（採購處）招標投標及契約文件第二條記載：「全
份招標文件包括：(1)招標投標及契約文件；(2)招標規定；(3)投標
須知及其附件；(4)投標廠商聲明書；(5)標單（含與標的物有關之
規格、檢驗規範等文件）；(6)契約通用條款；(7)其他（由招標機
關明，無者免填）」。系爭契約之標單所記載：「廠商代號：
一組代號（僅供參考）」，自屬系爭契約內容之一部分。次查三
七四號契約於「廠商代號」欄雖有一組代號，但其後均記載「（
僅供參考）」；三九五號契約於「品名料號規格」欄雖僅記載「
件號：一組代號」、「廠商代號：一組代號」，而未記載「（僅
供參考）」，惟其標單明確記載「（僅供參考）」。足見系爭契
約「品名料號規格」欄所載「廠商代號：一組代號」，僅供參考
，該代號所示之廠商並非系爭契約所約定之廠商，海軍後勤司令
部與被上訴人並未約定以「特定廠商」所生產之「特定物品」作
為系爭契約之標的。上訴人抗辯：系爭契約約定被上訴人應交付
特定廠商所生產之特定物品等語，為無足採。系爭契約既未約定
被上訴人應交付「特定廠商」所生產之「特定物品」，則被上訴
人交付物品之「料號」、「品名」及「件號」倘與系爭契約附件
所載「料號」、「品名」及「件號」相同，即合於債之本旨。被
上訴人交付之物品，其生產廠商與系爭契約附件所載廠商雖非相
同，惟其「料號」、「品名」及「件號」並無不同，自屬依債之
本旨為給付，而非以同等品為給付，海軍後勤司令部率以上揭物
品並非特定廠商所生產之特定物品，認非依債之本旨履行，而拒
不驗收並退貨，復據以解除系爭契約，自非合法，不生解約之效
力。故被上訴人依系爭契約之法律關係，請求海軍後勤司令部給
付伊一千四百七十七萬六千元，及自九十三年十月二十五日起至
清償日止，按年息百分之五計算之利息，為有理由，應予准許等
詞，為其判斷之基礎。
按判決書理由項下，應記載關於攻擊或防禦方法之意見及法律上
之意見，民事訴訟法第二百二十六條第三項定有明文。法院為被
告敗訴之判決，而其關於防禦方法之意見有未記載於判決書理由
項下者，即為同法第四百六十九條第六款所謂判決不備理由。上
訴人於事實審抗辯：系爭契約備註六約定，付款方式，全案驗收
合格後，由後勤司令部整體後勤處付清，被上訴人提出之給付既
未經驗收合格，其自不得請求給付價金等語，並提出三七四號及
三九五號訂購軍品契約書為證（見第一審卷九五頁反面、九九頁
反面、一○五頁、一八九頁反面），攸關被上訴人能否請求給付
系爭價金，係屬重要之防禦方法。原審未於判決書理由項下記載
其取捨之意見，遽為上訴人敗訴之判決，已有判決不備理由之違
法。次按民事訴訟法第二百七十條之一第一項第三款規定：「受
命法官為闡明訴訟關係，得整理並協議簡化爭點」；第三項前段
規定：「當事人就其主張之爭點，經依第一項第三款或前項為協
議者，應受其拘束」。兩造於第一審曾協議下列爭點為不爭執之
事項：「系爭契約就『品名料號及規格』欄均標明以特定廠商生
產之特定產品（均以代號表示）為給付；海軍後勤司令部同意在
招標階段若有提出以同等品交付之請求，即均可以同等品交付；
被上訴人於投標時並未填具標單所附之『同等品審查資料表』；
被上訴人交付非契約標明之特定廠商所生產之物品予海軍後勤司
令部，經海軍後勤司令部以貨物與契約約定不符為由退貨，且未
驗收」（見第一審卷一七三、一七四頁）。乃原審竟反於兩造上
開協議，認系爭契約未約定被上訴人應交付「特定廠商」所生產
之「特定物品」，被上訴人交付之物品，其生產廠商與系爭契約
附件所載廠商雖非相同，惟仍屬依債之本旨為給付，殊有可議。
又上開招標之投標須知及標單記載：「招標文件中，允許投標廠
商提出同等品時，欲提供同等品之投標廠商，應於投標文件內提
出外，同時須敘明同等品之廠牌、價格及功能、效益、標準或特
性等相關資料，以供審查；經審查不合格者，以不合格（無效）
標處理；廠商如以同等品交貨，須將同等品審查資料（如附件一
）併標單送交本部於開標時併案審查」等語（見第一審卷四九頁
反面、八一頁反面、一一四頁）。果爾，被上訴人於投標時既未
填具標單所附之「同等品審查資料表」供海軍後勤司令部審查，
則其給付生產廠商與系爭契約附件所載廠商不同之物品，能否謂
合於債之本旨，亦滋疑問。原審遽認其給付合於債之本旨，並有
未洽。上訴論旨，指摘原判決違背法令，求予廢棄，非無理由。
據上論結，本件上訴為有理由。依民事訴訟法第四百七十七條第
一項、第四百七十八條第二項，判決如主文。
中　　華　　民　　國　九十六　年　  四 　 月  二十五　日
                      最高法院民事第一庭
                          審判長法官  林　奇　福
                                法官  陳　國　禎
                                法官  陳　重　瑜
                                法官  陳　淑　敏
                                法官  陳　碧　玉
      本件正本證明與原本無異
                                      書  記  官
中　　華　　民　　國　九十六　年    五  　月　  九    日
                                                    ｍ
